---
title: "Ciudadanía 2"
---

```{r, echo=FALSE}

pacman::p_load(dplyr, sjPlot, stargazer, kableExtra, texreg, haven, sjlabelled, ggplot2, summarytools, ggtext, ggpubr, hrbrthemes, tidyr, stringr, sjmisc, ggalluvial)

load("output/data/db_proc_students_w02.RData")
load("output/data/db_proc_students.RData")
load("output/data/edumer_students_long.RData")

ciud1 <- db_students %>%
  select(id_estudiante, p17_1, p17_2, p19) %>%
  mutate(across(everything(), ~ na_if(.x, 99))) %>% 
  mutate(across(everything(), ~ na_if(.x, 88))) %>%  
  na.omit() 

ciud2 <- db_students_w02 %>%
  select(id_estudiante, p11_1_o2, p11_2_o2, p12_o2, p13_1_o2, p13_2_o2, p13_3_o2, 
         p13_4_o2, p13_5_o2, p13_6_o2, p13_7_o2, p13_8_o2, p13_9_o2, 
         p13_10_o2, p13_11_o2, p13_12_o2) %>%
  mutate(across(everything(), ~ na_if(.x, 99))) %>%  
  mutate(across(everything(), ~ na_if(.x, 88))) %>%  
  na.omit()  

db_long <- edumer_students_long %>% set_na(., na = c(99, 88))

```

## Participación y comprensión política

```{r, echo=FALSE}

# Cuando sea adulto(a) podré participar en la política 

polit = round(prop.table(table(categorias=ciud1$p17_1)),2)
polit = as.data.frame(polit)
polit$categorias <- factor(polit$categorias, levels = c(1, 2, 3, 4), labels = c("Muy en desacuerdo", "Desacuerdo", "De acuerdo", "Muy de acuerdo"))

plot_polit <- ggplot(polit,aes(x=2,y=-Freq, fill=categorias))+
  geom_bar(stat = "identity",
           color="white")+
    geom_text(aes(label = scales::percent(Freq)),
              position=position_stack(vjust=0.5),color="black",size=4.5)+
  coord_polar(theta = "y")+
  scale_fill_brewer(palette = "Blues")+
    theme_void()+
  theme(legend.title = element_blank(),
    plot.title = element_text(size=12, face="bold", hjust=0.5))+
  xlim(0.5,2.5)+
  labs(title="Ola 1")

```

```{r, echo=FALSE}

polit2 = round(prop.table(table(categorias=ciud2$p11_1_o2)),2)
polit2 = as.data.frame(polit2)
polit2$categorias <- factor(polit2$categorias, levels = c(1, 2, 3, 4), labels = c("Muy en desacuerdo", "Desacuerdo", "De acuerdo", "Muy de acuerdo"))

plot_polit2 <- ggplot(polit2,aes(x=2,y=-Freq, fill=categorias))+
  geom_bar(stat = "identity",
           color="white")+
    geom_text(aes(label = scales::percent(Freq)),
              position=position_stack(vjust=0.5),color="black",size=4.5)+
  coord_polar(theta = "y")+
  scale_fill_brewer(palette = "Blues")+
    theme_void()+
  theme(legend.title = element_blank(),
    plot.title = element_text(size=12, face="bold", hjust=0.5))+
  xlim(0.5,2.5)+
  labs(title="Ola 2")

```

```{r, echo=FALSE}

# Combinar los gráficos
final_polit <- ggarrange(
  plot_polit, 
  plot_polit2,
  common.legend = TRUE, 
  ncol = 2, 
  legend = "bottom")

# Agregar una etiqueta global centrada
plot_final_polit <- annotate_figure(
  final_polit,
  top = text_grob(
    "Figura 1: Cuando sea adulto(a) podré participar en la política",
    size = 12, 
    face = "italic", 
    color = "black",
    hjust = 0.5))


plot_final_polit
```

"Muy en desacuerdo" se mantiene constante (15%). Incremento en "Desacuerdo" (+2 puntos porcentuales). Disminución leve en "De acuerdo" (-1 punto porcentual). Incremento leve en "Muy de acuerdo" (+1 punto porcentual).

```{r, echo=FALSE}

# Comprendo bien las problemáticas políticas de nuestro país

probl = round(prop.table(table(categorias=ciud1$p17_2)),2)
probl = as.data.frame(probl)
probl$categorias <- factor(probl$categorias, levels = c(1, 2, 3, 4), labels = c("Muy en desacuerdo", "Desacuerdo", "De acuerdo", "Muy de acuerdo"))

plot_probl <- ggplot(probl,aes(x=2,y=-Freq, fill=categorias))+
  geom_bar(stat = "identity",
           color="white")+
    geom_text(aes(label = scales::percent(Freq)),
              position=position_stack(vjust=0.5),color="black",size=4.5)+
  coord_polar(theta = "y")+
  scale_fill_brewer(palette = "Blues")+
    theme_void()+
  theme(legend.title = element_blank(),
    plot.title = element_text(size=12, face="bold", hjust=0.5))+
  xlim(0.5,2.5)+
  labs(title="Ola 1")

```

```{r, echo=FALSE}

probl2 = round(prop.table(table(categorias=ciud2$p11_2_o2)),2)
probl2 = as.data.frame(probl2)
probl2$categorias <- factor(probl2$categorias, levels = c(1, 2, 3, 4), labels = c("Muy en desacuerdo", "Desacuerdo", "De acuerdo", "Muy de acuerdo"))

plot_probl2 <- ggplot(probl2,aes(x=2,y=-Freq, fill=categorias))+
  geom_bar(stat = "identity",
           color="white")+
    geom_text(aes(label = scales::percent(Freq)),
              position=position_stack(vjust=0.5),color="black",size=4.5)+
  coord_polar(theta = "y")+
  scale_fill_brewer(palette = "Blues")+
    theme_void()+
  theme(legend.title = element_blank(),
    plot.title = element_text(size=12, face="bold", hjust=0.5))+
  xlim(0.5,2.5)+
  labs(title="Ola 2")

```

```{r, echo=FALSE}

# Combinar los gráficos
final_probl <- ggarrange(
  plot_probl, 
  plot_probl2,
  common.legend = TRUE, 
  ncol = 2, 
  legend = "bottom")

# Agregar una etiqueta global centrada
plot_final_probl <- annotate_figure(
  final_probl,
  top = text_grob(
    "Figura 2: Comprendo bien las problemáticas políticas de nuestro país",
    size = 12, 
    face = "italic", 
    color = "black",
    hjust = 0.5))


plot_final_probl
```

Disminución en "Muy en desacuerdo" (-3 puntos porcentuales). Incremento notable en "Desacuerdo" (+6 puntos porcentuales). Disminución notable en "De acuerdo" (-6 puntos porcentuales). Incremento en "Muy de acuerdo" (+3 puntos porcentuales).

## Percepción sobre la importancia de la Formación Ciudadana en su establecimiento

```{r, echo=FALSE}

# ¿Cuánta importancia dirías tú que se le da a la Formación Ciudadana en este establecimiento?

formciud = round(prop.table(table(categorias=ciud1$p19)),2)
formciud = as.data.frame(formciud)
formciud$categorias <- factor(formciud$categorias, levels = c(1, 2, 3, 4), labels = c("Ninguna importancia", "Algo de importancia", "Mediana importancia", "Mucha importancia"))

plot_formciud <- ggplot(formciud,aes(x=2,y=-Freq, fill=categorias))+
  geom_bar(stat = "identity",
           color="white")+
    geom_text(aes(label = scales::percent(Freq)),
              position=position_stack(vjust=0.5),color="black",size=4.5)+
  coord_polar(theta = "y")+
  scale_fill_brewer(palette = "Blues")+
    theme_void()+
  theme(legend.title = element_blank(),
    plot.title = element_text(size=12, face="bold", hjust=0.5))+
  xlim(0.5,2.5)+
  labs(title="Ola 1")

```

```{r, echo=FALSE}

formciud2 = round(prop.table(table(categorias=ciud2$p12_o2)),2)
formciud2 = as.data.frame(formciud2)
formciud2$categorias <- factor(formciud2$categorias, levels = c(1, 2, 3, 4), labels = c("Ninguna importancia", "Algo de importancia", "Mediana importancia", "Mucha importancia"))

plot_formciud2 <- ggplot(formciud2,aes(x=2,y=-Freq, fill=categorias))+
  geom_bar(stat = "identity",
           color="white")+
    geom_text(aes(label = scales::percent(Freq)),
              position=position_stack(vjust=0.5),color="black",size=4.5)+
  coord_polar(theta = "y")+
  scale_fill_brewer(palette = "Blues")+
    theme_void()+
  theme(legend.title = element_blank(),
    plot.title = element_text(size=12, face="bold", hjust=0.5))+
  xlim(0.5,2.5)+
  labs(title="Ola 2")
```

```{r, echo=FALSE}

# Combinar los gráficos
final_formciud <- ggarrange(
  plot_formciud, 
  plot_formciud2,
  common.legend = TRUE, 
  ncol = 2, 
  legend = "bottom")

# Agregar una etiqueta global centrada
plot_final_formciud <- annotate_figure(
  final_formciud,
  top = text_grob(
"Figura 3: ¿Cuánta importancia dirías tú que se le da a la Formación Ciudadana en este establecimiento?",
    size = 10, 
    face = "italic", 
    color = "black",
    hjust = 0.5))


plot_final_formciud

```

Disminución en "Ninguna importancia" (-2 puntos porcentuales). Aumento en "Algo de importancia" (+6 puntos porcentuales). Incremento en "Mediana importancia" (+3 puntos porcentuales). Disminución en "Mucha importancia" (-6 puntos porcentuales).

## Grado de capacidad para realizar tareas utilizando Tecnologías de Información y Comunicaciones (TIC)

```{r, echo=FALSE}

# Editar fotografías digitales u otras imágenes gráficas

editar = round(prop.table(table(categorias=ciud2$p13_1_o2)),2)
editar = as.data.frame(editar)
editar$categorias <- factor(editar$categorias, levels = c(1, 2, 3), labels = c("Sé cómo realizarlo", "No sé realizarlo, pero me siento capaz de aprenderlo", "No me siento capaz de aprenderlo"))

plot_editar <- ggplot(editar,aes(x=2,y=-Freq, fill=categorias))+
  geom_bar(stat = "identity",
           color="white")+
    geom_text(aes(label = scales::percent(Freq)),
              position=position_stack(vjust=0.5),color="black",size=4.5)+
  coord_polar(theta = "y")+
  scale_fill_brewer(palette = "Blues")+
    theme_void()+
  theme(legend.title = element_blank(),
    plot.title = element_text(size=12, face="bold", hjust=0.5))+
  xlim(0.5,2.5)+
  labs(title="Ola 2")

# Agregar una etiqueta global centrada
plot_editar <- annotate_figure(
  plot_editar,
  top = text_grob(
"Figura 4: Editar fotografías digitales u otras imágenes gráficas",
    size = 12, 
    face = "italic", 
    color = "black",
    hjust = 0.5))

plot_editar
```

```{r, echo=FALSE}

# Escribir o editar texto para un trabajo escolar 

escribir = round(prop.table(table(categorias=ciud2$p13_2_o2)),2)
escribir = as.data.frame(escribir)
escribir$categorias <- factor(escribir$categorias, levels = c(1, 2, 3), labels = c("Sé cómo realizarlo", "No sé realizarlo, pero me siento capaz de aprenderlo", "No me siento capaz de aprenderlo"))

plot_escribir <- ggplot(escribir,aes(x=2,y=-Freq, fill=categorias))+
  geom_bar(stat = "identity",
           color="white")+
    geom_text(aes(label = scales::percent(Freq)),
              position=position_stack(vjust=0.5),color="black",size=4.5)+
  coord_polar(theta = "y")+
  scale_fill_brewer(palette = "Blues")+
    theme_void()+
  theme(legend.title = element_blank(),
    plot.title = element_text(size=12, face="bold", hjust=0.5))+
  xlim(0.5,2.5)+
  labs(title="Ola 2")

# Agregar una etiqueta global centrada
plot_escribir <- annotate_figure(
  plot_escribir,
  top = text_grob(
"Figura 5: Escribir o editar texto para un trabajo escolar",
    size = 12, 
    face = "italic", 
    color = "black",
    hjust = 0.5))

plot_escribir

```

```{r, echo=FALSE}

# Buscar y encontrar en Internet información relevante para un proyecto escolar

buscar = round(prop.table(table(categorias=ciud2$p13_3_o2)),2)
buscar = as.data.frame(buscar)
buscar$categorias <- factor(buscar$categorias, levels = c(1, 2, 3), labels = c("Sé cómo realizarlo", "No sé realizarlo, pero me siento capaz de aprenderlo", "No me siento capaz de aprenderlo"))

plot_buscar <- ggplot(buscar,aes(x=2,y=-Freq, fill=categorias))+
  geom_bar(stat = "identity",
           color="white")+
    geom_text(aes(label = scales::percent(Freq)),
              position=position_stack(vjust=0.5),color="black",size=4.5)+
  coord_polar(theta = "y")+
  scale_fill_brewer(palette = "Blues")+
    theme_void()+
  theme(legend.title = element_blank(),
    plot.title = element_text(size=12, face="bold", hjust=0.5))+
  xlim(0.5,2.5)+
  labs(title="Ola 2")

# Agregar una etiqueta global centrada
plot_buscar <- annotate_figure(
  plot_buscar,
  top = text_grob(
"Figura 6: Buscar y encontrar en Internet información relevante para un proyecto escolar",
    size = 12, 
    face = "italic", 
    color = "black",
    hjust = 0.5))

plot_buscar

```

```{r, echo=FALSE}

# Crear una presentación multimedia (con sonido, imágenes o video) 

crear = round(prop.table(table(categorias=ciud2$p13_4_o2)),2)
crear = as.data.frame(crear)
crear$categorias <- factor(crear$categorias, levels = c(1, 2, 3), labels = c("Sé cómo realizarlo", "No sé realizarlo, pero me siento capaz de aprenderlo", "No me siento capaz de aprenderlo"))

plot_crear <- ggplot(crear,aes(x=2,y=-Freq, fill=categorias))+
  geom_bar(stat = "identity",
           color="white")+
    geom_text(aes(label = scales::percent(Freq)),
              position=position_stack(vjust=0.5),color="black",size=4.5)+
  coord_polar(theta = "y")+
  scale_fill_brewer(palette = "Blues")+
    theme_void()+
  theme(legend.title = element_blank(),
    plot.title = element_text(size=12, face="bold", hjust=0.5))+
  xlim(0.5,2.5)+
  labs(title="Ola 2")

# Agregar una etiqueta global centrada
plot_crear <- annotate_figure(
  plot_crear,
  top = text_grob(
"Figura 7: Crear una presentación multimedia (con sonido, imágenes o video)",
    size = 12, 
    face = "italic", 
    color = "black",
    hjust = 0.5))

plot_crear
```

```{r, echo=FALSE}

# Cargar texto, imágenes o vídeo en un perfil en línea

cargar = round(prop.table(table(categorias=ciud2$p13_5_o2)),2)
cargar = as.data.frame(cargar)
cargar$categorias <- factor(cargar$categorias, levels = c(1, 2, 3), labels = c("Sé cómo realizarlo", "No sé realizarlo, pero me siento capaz de aprenderlo", "No me siento capaz de aprenderlo"))

plot_cargar <- ggplot(cargar,aes(x=2,y=-Freq, fill=categorias))+
  geom_bar(stat = "identity",
           color="white")+
    geom_text(aes(label = scales::percent(Freq)),
              position=position_stack(vjust=0.5),color="black",size=4.5)+
  coord_polar(theta = "y")+
  scale_fill_brewer(palette = "Blues")+
    theme_void()+
  theme(legend.title = element_blank(),
    plot.title = element_text(size=12, face="bold", hjust=0.5))+
  xlim(0.5,2.5)+
  labs(title="Ola 2")

# Agregar una etiqueta global centrada
plot_cargar <- annotate_figure(
  plot_cargar,
  top = text_grob(
"Figura 8: Cargar texto, imágenes o vídeo en un perfil en línea",
    size = 12, 
    face = "italic", 
    color = "black",
    hjust = 0.5))

plot_cargar
```

```{r, echo=FALSE}

# Insertar una imagen en un documento o mensaje

insertar = round(prop.table(table(categorias=ciud2$p13_6_o2)),2)
insertar = as.data.frame(insertar)
insertar$categorias <- factor(insertar$categorias, levels = c(1, 2, 3), labels = c("Sé cómo realizarlo", "No sé realizarlo, pero me siento capaz de aprenderlo", "No me siento capaz de aprenderlo"))

plot_insertar <- ggplot(insertar,aes(x=2,y=-Freq, fill=categorias))+
  geom_bar(stat = "identity",
           color="white")+
    geom_text(aes(label = scales::percent(Freq)),
              position=position_stack(vjust=0.5),color="black",size=4.5)+
  coord_polar(theta = "y")+
  scale_fill_brewer(palette = "Blues")+
    theme_void()+
  theme(legend.title = element_blank(),
    plot.title = element_text(size=12, face="bold", hjust=0.5))+
  xlim(0.5,2.5)+
  labs(title="Ola 2")

# Agregar una etiqueta global centrada
plot_insertar <- annotate_figure(
  plot_insertar,
  top = text_grob(
"Figura 9: Insertar una imagen en un documento o mensaje",
    size = 12, 
    face = "italic", 
    color = "black",
    hjust = 0.5))

plot_insertar

```

```{r, echo=FALSE}

# Instalar un programa o aplicación

instalar = round(prop.table(table(categorias=ciud2$p13_7_o2)),2)
instalar = as.data.frame(instalar)
instalar$categorias <- factor(instalar$categorias, levels = c(1, 2, 3), labels = c("Sé cómo realizarlo", "No sé realizarlo, pero me siento capaz de aprenderlo", "No me siento capaz de aprenderlo"))

plot_instalar <- ggplot(instalar,aes(x=2,y=-Freq, fill=categorias))+
  geom_bar(stat = "identity",
           color="white")+
    geom_text(aes(label = scales::percent(Freq)),
              position=position_stack(vjust=0.5),color="black",size=4.5)+
  coord_polar(theta = "y")+
  scale_fill_brewer(palette = "Blues")+
    theme_void()+
  theme(legend.title = element_blank(),
    plot.title = element_text(size=12, face="bold", hjust=0.5))+
  xlim(0.5,2.5)+
  labs(title="Ola 2")

# Agregar una etiqueta global centrada
plot_instalar <- annotate_figure(
  plot_instalar,
  top = text_grob(
"Figura 10: Instalar un programa o aplicación",
    size = 12, 
    face = "italic", 
    color = "black",
    hjust = 0.5))

plot_instalar

```

```{r, echo=FALSE}

# Juzgar si puede confiar en la información que encuentra en Internet

juzgar = round(prop.table(table(categorias=ciud2$p13_8_o2)),2)
juzgar = as.data.frame(juzgar)
juzgar$categorias <- factor(juzgar$categorias, levels = c(1, 2, 3), labels = c("Sé cómo realizarlo", "No sé realizarlo, pero me siento capaz de aprenderlo", "No me siento capaz de aprenderlo"))

plot_juzgar <- ggplot(juzgar,aes(x=2,y=-Freq, fill=categorias))+
  geom_bar(stat = "identity",
           color="white")+
    geom_text(aes(label = scales::percent(Freq)),
              position=position_stack(vjust=0.5),color="black",size=4.5)+
  coord_polar(theta = "y")+
  scale_fill_brewer(palette = "Blues")+
    theme_void()+
  theme(legend.title = element_blank(),
    plot.title = element_text(size=12, face="bold", hjust=0.5))+
  xlim(0.5,2.5)+
  labs(title="Ola 2")

# Agregar una etiqueta global centrada
plot_juzgar <- annotate_figure(
  plot_juzgar,
  top = text_grob(
"Figura 10: Juzgar si puede confiar en la información que encuentra en Internet",
    size = 12, 
    face = "italic", 
    color = "black",
    hjust = 0.5))

plot_juzgar


```

```{r, echo=FALSE}

# Crear una base de datos (por ejemplo, utilizando [Microsoft access®])

crearbase = round(prop.table(table(categorias=ciud2$p13_9_o2)),2)
crearbase = as.data.frame(crearbase)
crearbase$categorias <- factor(crearbase$categorias, levels = c(1, 2, 3), labels = c("Sé cómo realizarlo", "No sé realizarlo, pero me siento capaz de aprenderlo", "No me siento capaz de aprenderlo"))

plot_crearbase <- ggplot(crearbase,aes(x=2,y=-Freq, fill=categorias))+
  geom_bar(stat = "identity",
           color="white")+
    geom_text(aes(label = scales::percent(Freq)),
              position=position_stack(vjust=0.5),color="black",size=4.5)+
  coord_polar(theta = "y")+
  scale_fill_brewer(palette = "Blues")+
    theme_void()+
  theme(legend.title = element_blank(),
    plot.title = element_text(size=12, face="bold", hjust=0.5))+
  xlim(0.5,2.5)+
  labs(title="Ola 2")

# Agregar una etiqueta global centrada
plot_crearbase <- annotate_figure(
  plot_crearbase,
  top = text_grob(
"Figura 11: Crear una base de datos (por ejemplo, utilizando [Microsoft access®])",
    size = 12, 
    face = "italic", 
    color = "black",
    hjust = 0.5))

plot_crearbase

```

```{r, echo=FALSE}

# Construir o editar una página web

pagweb = round(prop.table(table(categorias=ciud2$p13_10_o2)),2)
pagweb = as.data.frame(pagweb)
pagweb$categorias <- factor(pagweb$categorias, levels = c(1, 2, 3), labels = c("Sé cómo realizarlo", "No sé realizarlo, pero me siento capaz de aprenderlo", "No me siento capaz de aprenderlo"))

plot_pagweb <- ggplot(pagweb,aes(x=2,y=-Freq, fill=categorias))+
  geom_bar(stat = "identity",
           color="white")+
    geom_text(aes(label = scales::percent(Freq)),
              position=position_stack(vjust=0.5),color="black",size=4.5)+
  coord_polar(theta = "y")+
  scale_fill_brewer(palette = "Blues")+
    theme_void()+
  theme(legend.title = element_blank(),
    plot.title = element_text(size=12, face="bold", hjust=0.5))+
  xlim(0.5,2.5)+
  labs(title="Ola 2")

# Agregar una etiqueta global centrada
plot_pagweb <- annotate_figure(
  plot_pagweb,
  top = text_grob(
"Figura 12: Construir o editar una página web",
    size = 12, 
    face = "italic", 
    color = "black",
    hjust = 0.5))

plot_pagweb
```

```{r, echo=FALSE}

# Crear un programa informático, macro o aplicación (por ejemplo, en Basic, Visual Basic, etc.)

programa = round(prop.table(table(categorias=ciud2$p13_11_o2)),2)
programa = as.data.frame(programa)
programa$categorias <- factor(programa$categorias, levels = c(1, 2, 3), labels = c("Sé cómo realizarlo", "No sé realizarlo, pero me siento capaz de aprenderlo", "No me siento capaz de aprenderlo"))

plot_programa <- ggplot(programa,aes(x=2,y=-Freq, fill=categorias))+
  geom_bar(stat = "identity",
           color="white")+
    geom_text(aes(label = scales::percent(Freq)),
              position=position_stack(vjust=0.5),color="black",size=4.5)+
  coord_polar(theta = "y")+
  scale_fill_brewer(palette = "Blues")+
    theme_void()+
  theme(legend.title = element_blank(),
    plot.title = element_text(size=12, face="bold", hjust=0.5))+
  xlim(0.5,2.5)+
  labs(title="Ola 2")

# Agregar una etiqueta global centrada
plot_programa <- annotate_figure(
  plot_programa,
  top = text_grob(
"Figura 13: Crear un programa informático, macro o aplicación (por ejemplo, en Basic, Visual Basic, etc.)",
    size = 10, 
    face = "italic", 
    color = "black",
    hjust = 0.5))

plot_programa

```

```{r, echo=FALSE}

# Configurar una red de área local de computadores u otras tecnologías de información y comunicaciones

redlocal = round(prop.table(table(categorias=ciud2$p13_12_o2)),2)
redlocal = as.data.frame(redlocal)
redlocal$categorias <- factor(redlocal$categorias, levels = c(1, 2, 3), labels = c("Sé cómo realizarlo", "No sé realizarlo, pero me siento capaz de aprenderlo", "No me siento capaz de aprenderlo"))

plot_redlocal <- ggplot(redlocal,aes(x=2,y=-Freq, fill=categorias))+
  geom_bar(stat = "identity",
           color="white")+
    geom_text(aes(label = scales::percent(Freq)),
              position=position_stack(vjust=0.5),color="black",size=4.5)+
  coord_polar(theta = "y")+
  scale_fill_brewer(palette = "Blues")+
    theme_void()+
  theme(legend.title = element_blank(),
    plot.title = element_text(size=12, face="bold", hjust=0.5))+
  xlim(0.5,2.5)+
  labs(title="Ola 2")

# Agregar una etiqueta global centrada
plot_redlocal <- annotate_figure(
  plot_redlocal,
  top = text_grob(
"Figura 14: Configurar una red de área local de computadores u otras Tecnologías de Información y Comunicaciones",
    size = 9, 
    face = "italic", 
    color = "black",
    hjust = 0.5))

plot_redlocal
```
