---
title: "Meritocracia 2"
---

```{r, data, echo=FALSE}

pacman::p_load(dplyr, sjPlot, stargazer, kableExtra, texreg, haven, sjlabelled, ggplot2, summarytools, ggtext, ggpubr, hrbrthemes, tidyr, stringr, sjmisc)

load("C:/Users/LENOVO/Documents/GitHub/edumer-ola2/input/data/original/db_proc_students_w02.RData")
load("C:/Users/LENOVO/Documents/GitHub/edumer-ola2/input/data/original/db_proc_students.RData")

merit <- db_students_w02 %>% select(p2_1_o2, p2_2_o2, p2_3_o2, p3_o2, p4_o2, p5_o2, p6_o2, p7_o2, p8_1_o2, p8_2_o2) %>% na.omit()

merit1 <- db_students %>% select(p2_1, p2_2, p2_3, p3, p4, p5, p6, p7, p8_1, p8_2) %>% na.omit()
  
des <- db_students_w02 %>% select(p9_1_o2, p9_2_o2, p9_3_o2, p9_4_o2, p9_5_o2, p9_6_o2)%>% na.omit()

des1 <- db_students %>% select(p9_1, p9_2, p9_3, p9_4, p9_5, p9_6 )%>% na.omit()
```

## Meritocracia en la escuela

### Percepción esfuerzo

```{r, echo=FALSE}

pe = round(prop.table(table(categorias=merit$p2_1_o2)),2)
pe = as.data.frame(pe)
pe$categorias <- factor(pe$categorias, levels = c(1, 2, 3, 4), labels = c("Muy en desacuerdo", "Desacuerdo", "De acuerdo", "Muy de acuerdo"))

plot_pe <- ggplot(pe,aes(x=2,y=-Freq, fill=categorias))+
  geom_bar(stat = "identity",
           color="white")+
    geom_text(aes(label = scales::percent(Freq)),
              position=position_stack(vjust=0.5),color="black",size=4.5)+
  coord_polar(theta = "y")+
  scale_fill_brewer(palette = "Blues")+
    theme_void()+
  theme(legend.title = element_blank(),
    plot.title = element_text(size=12, face="bold", hjust=0.5))+
  xlim(0.5,2.5)+
  labs(title="Ola 2")

```

```{r, echo=FALSE}
pe1 = round(prop.table(table(categorias=merit1$p2_1)),2)
pe1 = as.data.frame(pe1)
pe1$categorias <- factor(pe1$categorias, levels = c(1, 2, 3, 4), labels = c("Muy en desacuerdo", "Desacuerdo", "De acuerdo", "Muy de acuerdo"))

plot_pe1 <- ggplot(pe1,aes(x=2,y=-Freq, fill=categorias))+
  geom_bar(stat = "identity",
           color="white")+
    geom_text(aes(label = scales::percent(Freq)),
              position=position_stack(vjust=0.5),color="black",size=4.5)+
  coord_polar(theta = "y")+
  scale_fill_brewer(palette = "Blues")+
    theme_void()+
  theme(legend.title = element_blank(),
    plot.title = element_text(size=12, face="bold", hjust=0.5))+
  xlim(0.5,2.5)+
  labs(title="Ola 1")

```

```{r, echo=FALSE}
# grafico esfuerzo en la sociedad

# Combinar los gráficos
final_pe <- ggarrange(
  plot_pe, 
  plot_pe1,
  common.legend = TRUE, 
  ncol = 2, 
  legend = "bottom")

# Agregar una etiqueta global centrada
plot_final_pe <- annotate_figure(
  final_pe,
  top = text_grob(
    "Figura 1: En esta escuela quienes se esfuerzan obtienen buenas notas",
    size = 12, 
    face = "italic", 
    color = "black",
    hjust = 0.5))


plot_final_pe
```

### Percepción talento

```{r, echo=FALSE}
pt = round(prop.table(table(categorias=merit$p2_2_o2)),2)
pt = as.data.frame(pt)
pt$categorias <- factor(pt$categorias, levels = c(1, 2, 3, 4), labels = c("Muy en desacuerdo", "Desacuerdo", "De acuerdo", "Muy de acuerdo"))

plot_pt <- ggplot(pt,aes(x=2,y=-Freq, fill=categorias))+
  geom_bar(stat = "identity",
           color="white")+
    geom_text(aes(label = scales::percent(Freq)),
              position=position_stack(vjust=0.5),color="black",size=4.5)+
  coord_polar(theta = "y")+
  scale_fill_brewer(palette = "Blues")+
    theme_void()+
  theme(legend.title = element_blank(),
    plot.title = element_text(size=12, face="bold", hjust=0.5))+
  xlim(0.5,2.5)+
  labs(title="Ola 2")

```

```{r, echo=FALSE}
pt1 = round(prop.table(table(categorias=merit1$p2_2)),2)
pt1 = as.data.frame(pt1)
pt1$categorias <- factor(pt1$categorias, levels = c(1, 2, 3, 4), labels = c("Muy en desacuerdo", "Desacuerdo", "De acuerdo", "Muy de acuerdo"))

plot_pt1 <- ggplot(pt1,aes(x=2,y=-Freq, fill=categorias))+
  geom_bar(stat = "identity",
           color="white")+
    geom_text(aes(label = scales::percent(Freq)),
              position=position_stack(vjust=0.5),color="black",size=4.5)+
  coord_polar(theta = "y")+
  scale_fill_brewer(palette = "Blues")+
    theme_void()+
  theme(legend.title = element_blank(),
    plot.title = element_text(size=12, face="bold", hjust=0.5))+
  xlim(0.5,2.5)+
  labs(title="Ola 1")
```

```{r, echo=FALSE}
# grafico esfuerzo en la sociedad

# Combinar los gráficos
final_pt<- ggarrange(
  plot_pt, 
  plot_pt1,
  common.legend = TRUE, 
  ncol = 2, 
  legend = "bottom")

# Agregar una etiqueta global centrada
plot_final_pt <- annotate_figure(
  final_pt,
  top = text_grob(
    "Figura 1: En esta escuela, quienes son inteligentes obtienen buenas notas",
    size = 12, 
    face = "italic", 
    color = "black",
    hjust = 0.5))


plot_final_pt
```

### Percepción merecimiento

```{r, echo=FALSE}
pm = round(prop.table(table(categorias=merit$p2_3_o2)),2)
pm = as.data.frame(pm)
pm$categorias <- factor(pm$categorias, levels = c(1, 2, 3, 4), labels = c("Muy en desacuerdo", "Desacuerdo", "De acuerdo", "Muy de acuerdo"))

plot_pm <- ggplot(pm,aes(x=2,y=-Freq, fill=categorias))+
  geom_bar(stat = "identity",
           color="white")+
    geom_text(aes(label = scales::percent(Freq)),
              position=position_stack(vjust=0.5),color="black",size=4.5)+
  coord_polar(theta = "y")+
  scale_fill_brewer(palette = "Blues")+
    theme_void()+
  theme(legend.title = element_blank(),
    plot.title = element_text(size=12, face="bold", hjust=0.5))+
  xlim(0.5,2.5)+
  labs(title="Ola 2")
```

```{r, echo=FALSE}
pm1 = round(prop.table(table(categorias=merit1$p2_3)),2)
pm1 = as.data.frame(pm1)
pm1$categorias <- factor(pm1$categorias, levels = c(1, 2, 3, 4), labels = c("Muy en desacuerdo", "Desacuerdo", "De acuerdo", "Muy de acuerdo"))

plot_pm1 <- ggplot(pm1,aes(x=2,y=-Freq, fill=categorias))+
  geom_bar(stat = "identity",
           color="white")+
    geom_text(aes(label = scales::percent(Freq)),
              position=position_stack(vjust=0.5),color="black",size=4.5)+
  coord_polar(theta = "y")+
  scale_fill_brewer(palette = "Blues")+
    theme_void()+
  theme(legend.title = element_blank(),
    plot.title = element_text(size=12, face="bold", hjust=0.5))+
  xlim(0.5,2.5)+
  labs(title="Ola 1")
```

```{r, echo=FALSE}
# grafico esfuerzo en la sociedad

# Combinar los gráficos
final_pm <- ggarrange(
  plot_pm, 
  plot_pm1,
  common.legend = TRUE, 
  ncol = 2, 
  legend = "bottom")

# Agregar una etiqueta global centrada
plot_final_pm <- annotate_figure(
  final_pm,
  top = text_grob(
    "Figura 1: En esta escuela, los/as estudiantes obtienen las notas que merecen",
    size = 12, 
    face = "italic", 
    color = "black",
    hjust = 0.5))


plot_final_pm
```

### Preferencia

```{r, echo=FALSE, warning=FALSE}
pref <- merit %>%
  group_by(p3_o2) %>%
  summarise(count = n(), .groups = 'drop') %>%
  mutate(pct = count / sum(count) * 100)

plot_pref <- ggplot(pref, aes(x=p3_o2, y= pct)) + 
  geom_bar(stat= "identity", fill = "#9ecae1")+ 
  labs(x = "Preferencia de mérito en la escuela",
       y = "Frecuencia" )   +
  scale_x_continuous(breaks = c(0, 5, 10), labels = c("Esfuerzo", "Ambos", "Talento")) +
  scale_y_continuous(labels = scales::percent_format(scale = 1), limits = c(0, 100)) +
  theme_classic() +
  ggtitle("Ola 2") +
  theme(plot.title = element_text(size = 12,
    face = "italic", 
    color = "black", hjust = 0.5),
        plot.margin = margin(t = 20, r = 20, b = 20, l = 20)) +
geom_text(aes(label = paste0(round(pct, 1), "%")), 
            stat = "identity", 
            vjust = -0.5, 
            color = "black",
            position = position_stack(0.5), 
          size = 4)
```

```{r, echo=FALSE, warning=FALSE}
pref1 <- merit1 %>%
  group_by(p3) %>%
  summarise(count = n(), .groups = 'drop') %>%
  mutate(pct = count / sum(count) * 100)

plot_pref1 <- ggplot(pref1, aes(x=p3, y= pct)) + 
  geom_bar(stat= "identity", fill = "#9ecae1")+ 
  labs(x = "Preferencia de mérito en la escuela",
       y = "Frecuencia" )   +
  scale_x_continuous(breaks = c(0, 5, 10), labels = c("Esfuerzo", "Ambos", "Talento")) +
  scale_y_continuous(labels = scales::percent_format(scale = 1), limits = c(0, 100)) +
  theme_classic() +
  ggtitle("Ola 1") +
  theme(plot.title = element_text(size = 12,
    face = "italic", 
    color = "black", hjust = 0.5),
        plot.margin = margin(t = 20, r = 20, b = 20, l = 20)) +
geom_text(aes(label = paste0(round(pct, 1), "%")), 
            stat = "identity", 
            vjust = -0.5, 
            color = "black",
            position = position_stack(0.5), 
          size = 4)
```

```{r, echo=FALSE, warning=FALSE, message=FALSE}
# grafico esfuerzo en la sociedad

# Combinar los gráficos
final_pref <- ggarrange(
  plot_pref, 
  plot_pref1,
  common.legend = TRUE, 
  nrow = 2, 
  legend = "bottom")

# Agregar una etiqueta global centrada
plot_final_pref <- annotate_figure(
  final_pref,
  top = text_grob(
    "FFigura: Preferencia respecto al criterio individual de mérito más importante\npara obtener buenas notas",
    size = 12, 
    face = "italic", 
    color = "black",
    hjust = 0.5))


plot_final_pref
```

Se prefiere más el esfuerzo que el talento. Aunque la mayoría se concentra en ambos.

### Nota obtenida y nota justa

```{r, echo=FALSE, message=FALSE, warning=FALSE}
menos_nota <-merit %>% filter(p5_o2==1) %>% 
  ggplot() + 
  geom_density(aes(x=p4_o2), color = "#9ecae1", alpha = 0.8, linewidth = 0.7)  +
  geom_density(aes(x=p6_o2), color = "#3182bd", alpha = 0.8, linewidth = 0.7)+
  labs(x = "Nota", 
       y = "Frecuencia" )  +
  scale_y_percent() +
  scale_y_continuous(labels = scales::percent, limits = c(0, 1)) +
  scale_x_continuous(breaks = 1:7) +
  expand_limits(x = c(1, 7))+
  theme_classic() +
  ggtitle("Mis promedio fue\n menos de lo que merezco") +
  theme(plot.title = element_text(size = 9,
    face = "bold", 
    color = "black", hjust = 0.5),
        plot.margin = margin(t = 20, r = 20, b = 20, l = 20))
```

```{r, echo=FALSE, message=FALSE, warning=FALSE}
mas_nota <- merit %>% filter(p5_o2==3) %>% 
  ggplot() + 
  geom_density(aes(x=p4_o2), color = "#9ecae1", alpha = 0.8, linewidth = 0.7)  +
  geom_density(aes(x=p6_o2), color = "#3182bd", alpha = 0.8, linewidth = 0.7)+
  labs(x = "Nota", 
       y = "Frecuencia" )  +
  scale_y_percent() +
  scale_y_continuous(labels = scales::percent, limits = c(0, 1)) +
  scale_x_continuous(breaks = 1:7) +
  expand_limits(x = c(1, 7))+
  theme_classic() +
  ggtitle("Mi promedio fue\n más de lo que merezco") +
  theme(plot.title = element_text(size = 9,
    face = "bold", 
    color = "black", hjust = 0.5),
        plot.margin = margin(t = 20, r = 20, b = 20, l = 20))
```

```{r, echo=FALSE, warning=FALSE, message=FALSE}
# Leyenda personalizada
legend_plot <- ggplot(data.frame(x = c("Promedio obtenido", "Promedio que cree merecer"), 
                                 y = c(1, 1))) +
  geom_point(aes(x = x, y = y, color = x), size = 5) +
  scale_color_manual(values = c("#9ecae1", "#3182bd")) +
  guides(color = guide_legend(title = NULL)) +
  theme_void() +
  theme(legend.position = "bottom")


legend <- cowplot::get_legend(legend_plot)

# Combinar los gráficos y la leyenda
combined_plot <- cowplot::plot_grid(menos_nota, mas_nota, nrow = 1, labels = NULL)

# Añadir el título y la leyenda al gráfico combinado
final_plot <- cowplot::plot_grid(
  cowplot::plot_grid(NULL, annotate_figure(
    combined_plot,
    top = text_grob(
      "Figura 1.54: Contraste entre la nota obtenida y la nota preferida\npor el estudiante",
      size = 12, 
      face = "italic", 
      color = "black",
      hjust = 0.5
    ),
    bottom = NULL
  ), NULL, ncol = 1, rel_heights = c(0.1, 1, 0.1)),
  legend, ncol = 1, rel_heights = c(1, 0.1)
)

final_plot
```

### Merecimiento en la nota

```{r, echo=FALSE}
mn = round(prop.table(table(categorias=merit$p5_o2)),2)
mn = as.data.frame(mn)
mn$categorias <- factor(mn$categorias, levels = c(1, 2, 3), labels = c("Menos de lo que merzco", "Lo que merzco", "Más de lo que merzco"))

plot_mn <- ggplot(mn,aes(x=2,y=-Freq, fill=categorias))+
  geom_bar(stat = "identity",
           color="white")+
    geom_text(aes(label = scales::percent(Freq)),
              position=position_stack(vjust=0.5),color="black",size=4.5)+
  coord_polar(theta = "y")+
  scale_fill_brewer(palette = "Blues")+
    theme_void()+
  theme(legend.title = element_blank(),
    plot.title = element_text(size=12, face="bold", hjust=0.5))+
  xlim(0.5,2.5)+
  labs(title="Ola 2")
plot_mn
```

### Merecimiento nota y esfuerzo

```{r, echo=FALSE}
mne = round(prop.table(table(categorias=merit$p7_o2)),2)
mne = as.data.frame(mne)
mne$categorias <- factor(mne$categorias, levels = c(1, 2, 3), labels = c("Menos de lo que merzco", "Lo que merzco", "Más de lo que merzco"))

plot_mne <- ggplot(mne,aes(x=2,y=-Freq, fill=categorias))+
  geom_bar(stat = "identity",
           color="white")+
    geom_text(aes(label = scales::percent(Freq)),
              position=position_stack(vjust=0.5),color="black",size=4.5)+
  coord_polar(theta = "y")+
  scale_fill_brewer(palette = "Blues")+
    theme_void()+
  theme(legend.title = element_blank(),
    plot.title = element_text(size=12, face="bold", hjust=0.5))+
  xlim(0.5,2.5)+
  labs(title="Ola 2")
plot_mne
```

### Cambio esfuerzo

```{r, echo=FALSE}
ce = round(prop.table(table(categorias=merit$p8_1_o2)),2)
ce = as.data.frame(ce)
ce$categorias <- factor(ce$categorias, levels = c(1, 2, 3, 4), labels = c("Muy en desacuerdo", "Desacuerdo", "De acuerdo", "Muy de acuerdo"))

plot_ce <- ggplot(ce,aes(x=2,y=-Freq, fill=categorias))+
  geom_bar(stat = "identity",
           color="white")+
    geom_text(aes(label = scales::percent(Freq)),
              position=position_stack(vjust=0.5),color="black",size=4.5)+
  coord_polar(theta = "y")+
  scale_fill_brewer(palette = "Blues")+
    theme_void()+
  theme(legend.title = element_blank(),
    plot.title = element_text(size=12, face="bold", hjust=0.5))+
  xlim(0.5,2.5)+
  labs(title="Ola 2")
plot_ce
```

```{r, echo=FALSE}
ce1 = round(prop.table(table(categorias=merit1$p8_1)),2)
ce1 = as.data.frame(ce1)
ce1$categorias <- factor(ce1$categorias, levels = c(1, 2, 3, 4), labels = c("Muy en desacuerdo", "Desacuerdo", "De acuerdo", "Muy de acuerdo"))

plot_ce1 <- ggplot(ce1,aes(x=2,y=-Freq, fill=categorias))+
  geom_bar(stat = "identity",
           color="white")+
    geom_text(aes(label = scales::percent(Freq)),
              position=position_stack(vjust=0.5),color="black",size=4.5)+
  coord_polar(theta = "y")+
  scale_fill_brewer(palette = "Blues")+
    theme_void()+
  theme(legend.title = element_blank(),
    plot.title = element_text(size=12, face="bold", hjust=0.5))+
  xlim(0.5,2.5)+
  labs(title="Ola 1")
plot_ce1
```

### Cambio talento

Esta pregunta presenta un cambio en la ola 1. Aumenta el desacuerdo y el acuerdo, disminuye el muy de acuerdo

```{r, echo=FALSE}
ct = round(prop.table(table(categorias=merit$p8_2_o2)),2)
ct = as.data.frame(ct)
ct$categorias <- factor(ct$categorias, levels = c(1, 2, 3, 4), labels = c("Muy en desacuerdo", "Desacuerdo", "De acuerdo", "Muy de acuerdo"))

plot_ct <- ggplot(pt,aes(x=2,y=-Freq, fill=categorias))+
  geom_bar(stat = "identity",
           color="white")+
    geom_text(aes(label = scales::percent(Freq)),
              position=position_stack(vjust=0.5),color="black",size=4.5)+
  coord_polar(theta = "y")+
  scale_fill_brewer(palette = "Blues")+
    theme_void()+
  theme(legend.title = element_blank(),
    plot.title = element_text(size=12, face="bold", hjust=0.5))+
  xlim(0.5,2.5)+
  labs(title="Ola 2")
plot_ct
```

## Desigualdad

```{r, echo=FALSE}
dm = round(prop.table(table(categorias=des$p9_6_o2)),2)
dm = as.data.frame(dm)
dm$categorias <- factor(dm$categorias, levels = c(1, 2, 3, 4), labels = c("Muy en desacuerdo", "Desacuerdo", "De acuerdo", "Muy de acuerdo"))

plot_dm <- ggplot(dm,aes(x=2,y=-Freq, fill=categorias))+
  geom_bar(stat = "identity",
           color="white")+
    geom_text(aes(label = scales::percent(Freq)),
              position=position_stack(vjust=0.5),color="black",size=4.5)+
  coord_polar(theta = "y")+
  scale_fill_brewer(palette = "Blues")+
    theme_void()+
  theme(legend.title = element_blank(),
    plot.title = element_text(size=12, face="bold", hjust=0.5))+
  xlim(0.5,2.5)+
  labs(title="Ola 2")

```

```{r, echo=FALSE}
dm1 = round(prop.table(table(categorias=des1$p9_6)),2)
dm1 = as.data.frame(dm1)
dm1$categorias <- factor(dm1$categorias, levels = c(1, 2, 3, 4), labels = c("Muy en desacuerdo", "Desacuerdo", "De acuerdo", "Muy de acuerdo"))

plot_dm1 <- ggplot(dm1,aes(x=2,y=-Freq, fill=categorias))+
  geom_bar(stat = "identity",
           color="white")+
    geom_text(aes(label = scales::percent(Freq)),
              position=position_stack(vjust=0.5),color="black",size=4.5)+
  coord_polar(theta = "y")+
  scale_fill_brewer(palette = "Blues")+
    theme_void()+
  theme(legend.title = element_blank(),
    plot.title = element_text(size=12, face="bold", hjust=0.5))+
  xlim(0.5,2.5)+
  labs(title="Ola 1")
```

```{r, echo=FALSE}
# grafico esfuerzo en la sociedad

# Combinar los gráficos
final_dm<- ggarrange(
  plot_dm, 
  plot_dm1,
  common.legend = TRUE, 
  ncol = 2, 
  legend = "bottom")

# Agregar una etiqueta global centrada
plot_final_dm <- annotate_figure(
  final_dm,
  top = text_grob(
    "Figura 1: Está bien que las personas más inteligentes y/o talentosas ganen más dinero, \naun cuando requieran esforzarse menos para ello",
    size = 12, 
    face = "italic", 
    color = "black",
    hjust = 0.5))


plot_final_dm
```

```{r, echo=FALSE}

print(summarytools::dfSummary(des), method="render")
```

```{r, echo=FALSE}
print(summarytools::dfSummary(des1), method="render")
```
